【裁判字號】    89,訴,1657
【裁判日期】    891229
【裁判案由】    業務過失致死等
【裁判全文】
臺灣高雄地方法院刑事判決                        八十九年度訴字第一六五七號
    公  訴  人  臺灣高雄地方法院檢察署檢察官
    被      告  戊○○
    選任辯護人  蘇精哲律師
                范仲良
                鄭銘仁律師
右列被告因業務過失致死案件，經檢察官提起公訴（八十九年度偵字第一三二九六號
），本院判決如左：
    主  文
戊○○從事業務之人，因業務上之過失致人於死，處有期徒刑陸月。
    事  實
一、戊○○經營冷氣設備裝置、販售之業務，係從事業務之人。於民國八十四年二、
    三月間，轉包大全電機有限公司（下稱大全公司）向國立高雄師範大學承包「數
    研所教室空調設備按裝工程」之分離式冷氣機安裝工程，需自三樓銜接五樓延伸
    至該樓層之總電源線，本應注意導電線及接地線應正確銜接於三樓之開關盤，避
    免設置於五樓頂之空調室外機外殼形成帶電狀態，及於五樓頂設置空調室外機時
    ，應注意依屋內線路安裝規則第二十九條規定施作良好接地系統，使其形成零電
    位狀態，避免對於五樓頂活動之人員造成觸電之危險，而依當時施工情況又無不
    能注意之情事，詎其竟疏未注意，將該校理學大樓五樓頂下接之黑色帶電線，誤
    認係未帶電之綠色接地線，而接於三樓數研所教室內之分離式冷氣機開關盤金屬
    底盤上，再由該處將帶電之黑色線上接至該校理學大樓頂樓之分離式冷氣機室外
    機外殼，因而使空調室外機形成帶電狀態；且該冷氣室外機亦未確實施作良好接
    地，僅以該機原有配置之接地管線簡便釘於五樓頂之地板上，致使該校理學大樓
    頂樓之分離式冷氣機室外機外殼之電壓高達二百十一伏特左右。適於八十九年三
    月十三日，乙○○轉包毅城營造有限公司（下稱毅城公司）向國立高雄師範大學
    承包「和平校區理學大樓屋頂整修工程」之增設電線槽及更換給水管線部分，而
    在上開分離式冷氣機室外機外殼旁裝設導線槽，嗣於八十九年三月二十五日上午
    九時四十分許，國立高雄師範大學物理系副教授張玉衡手抱其子張懿中（八十八
    年二月十四日生），前往該校理學大樓頂樓巡視工人丙○○更換電線路工作時，
    不慎身體碰觸分離式冷氣機室外機外殼，而其身著短褲，裸露於外之腳部觸及導
    線槽外殼，形成電源迴路，致二百十一伏特左右之電壓產生四十二點二毫安培左
    右之電流通過張玉衡、張懿中體內，造成張玉衡臉部、膝蓋等處灼傷、擦傷，並
    因觸電心跳停止，經送醫急救仍不治死亡；張懿中則受有電擊傷併頭皮即右手掌
    部分全層皮膚及軟組織缺損、心律不整等傷害。
二、案經張玉衡之父張金源、張玉衡之妻及張懿中之母甲○○訴請及臺灣高雄地方法
    院檢察署檢察官相驗屍體後自動檢舉偵查起訴。
    理  由
一、訊據被告戊○○固不否認有於右揭時地承作上開分離式冷氣機之事實，惟矢口否
    認有何業務過失情事，辯稱：出事後學校通知伊去看，伊發現頂樓電線路有拆下
    來改過，因接地線有重新接過情形，五樓到三樓四芯電纜是主電源線，伊是以一
    條三芯電纜接到三樓屋內，當時有測試以沒有帶電那條作接地線，完工後學校有
    驗收，若當時有接線錯誤之情形，冷氣機理應無法運轉，八十四年完工迄今亦未
    有任何人因此而觸電，況該校八十九年間曾雇工進行理學大樓頂樓之整修工程，
    電線線路有被重接過，原先空調室外機其釘於地板上之接地線，亦為頂樓施工人
    員拔起，鑑定報告係重接過之線路，非伊原本之接線情形，且線路翻修時曾發生
    有機器反轉之情形，足見頂樓線路於八十九年施工時有接錯情形云云。經查：
   （一） 被告辯稱：當時於三樓銜接自五樓延伸至該樓之總電源線時，並非以電線
          顏色為準，而係實際測試帶電與否而接線，是因五樓頂線路改裝工程時，
          線路改過，而致案發後鑑定時顯示其電線接錯云云。惟證人乙○○即該校
          理學院大樓屋頂線路改裝工程之承包商於八十九年三月二十五日偵訊時證
          稱：「‧‧‧我工作情形是先架好線槽盒，再把電線放進去，要放電線進
          槽前，先把電線拔掉，拔掉前有作記號，放進線槽盒後，再把電線插進去
          ，並未變動電線箱內原有設備。」等語。參以證人所施作之頂樓總電源線
          ，所供應者為整棟理學院大樓之電源，自其施作完成迄今並未反映有何不
          當情形，此亦據證人即該校營繕組長丁○○到庭證述屬實（見八十九年九
          月四日審判筆錄），依卷內所示其他事證亦無法佐認證人乙○○於八十九
          年間施作頂樓線路改裝工程時，有何將總電源線線路接錯情事，自難為有
          利於被告之認定。另被告雖聲請傳訊證人即該校理學院物理系技士蕭國才
          到庭證稱：於頂樓整建工程期間，有發生過停電情形，其請承包商提供氦
          氣機之電源，有特別提醒是三相電源，若相位不對會有反轉情形，結果供
          電後仍有反轉情形，有通知包商立即處理，是因相位線路未按原先的線路
          接，才發生該問題等語（見八十九年十月二日審判筆錄），以證明證人吳
          清震於施工時確有線路接錯情事。然證人乙○○於本院八十九年九月四日
          及十一月九日審理時均證稱：「（施工期間有無校方通知機器反轉有問題
          ）是氦氣機，那是相系問題不是電壓問題，因當時電槽未施工完畢，是接
          臨時電源才發生此問題」等語，是該氦氣機之反轉，要係因頂樓施工當時
          臨時供電出問題所致，與施工完成後之總電源線無關，亦無法證明證人吳
          清震於頂樓施工時就總電源線有線路接錯情形。
    （二）被告另辯稱：伊施工完成時有經校方人員驗收，若有帶電情形，何以驗收
          人員均未觸電，且當時若施工有此錯誤情形，冷氣機並無法正常運轉云云
          ，證人即當時該校驗收被告工程之人員己○○亦到庭證稱：當時驗收檢測
          時有碰觸空調室外機之外殼，並無觸電情形，且驗收時有檢測電壓是合格
          的云云（本院八十九年九月四日審判筆錄）。然經本院向台灣電力公司電
          力綜合研究所函查結果，認定縱有上開接錯電線及未良好接地情事，冷氣
          雖有些許漏電情形，但仍不致影響該冷氣機之正常運轉，有該所八十九年
          九月二十五日Ｄ研八九０九─一一七八號函附卷可憑。再本院會同被告、
          本案發生後曾前往現場履勘之台灣電力公司人員楊金石及東元電機公司技
          師庚○○，前往東元電機公司高雄仁武廠實地模擬測試（本案被告於該校
          施工所按裝者即為東元廠牌之分離式冷氣機），結果確可正常運轉一情，
          亦有本院勘驗筆錄在卷可考。又本院於該次勘驗時亦詢問證人楊金石，何
          以驗收時驗收人員未有觸電情形，其證稱：因驗收人員有穿鞋子，且當時
          地板未有金屬線槽，不會形成電源迴路而觸電，被害人係因身體碰觸室外
          機外殼，腳觸及地板上導電之金屬槽，形成電源迴路而觸電等語（見八十
          九年十一月二十八日訊問筆錄），足認被告上開所辯及證人己○○所證，
          均係對電路知識理解有誤，無足為有利於被告之認定。
    （三）再被告自承：當時頂樓冷氣室外機施作時，僅將該室外機現有之接地線釘
          於頂樓地板上等語（八十九年十一月九日本院審判筆錄），惟證人楊金石
          於本院前開履勘現場時明確證稱：上開方法並非正確之接地方法，本件因
          線路接錯，當時若有施作良好接地，保護開關即會跳掉，施工人員即會發
          現線路有接錯之情形等語，足認被告就空調室外機部分亦未正確施作良好
          接地。
    （四）本件事故之發生，經台灣高雄地方法院檢察署檢察官囑託台灣電力公司電
          力綜合研究所鑑定結果，認定係因(1)電源線接線錯誤，將頂樓下接之黑色
          帶電線誤認為接地之之綠色線，因而使空調室外機外殼帶電。(2)三樓開關
          盤未帶電金屬部份未接地，其可能施工人員誤認黑色帶電線為接地線而將
          其接於開關盤金屬底盤。(3)空調室外機外殼未作良好接地，若將空調室外
          機外殼良好接地，則可保持其為零電位，即使該機漏電或接線錯誤亦不至
          於造成人員傷害，三個原因同時造成所致等情，有台灣電力公司電力綜合
          研究所八十九年五月十一日電力配置量測報告一份在卷可按。被告為從事
          冷氣設氣設備裝置、販售業務之人員，且其本件所按裝之地點為師生密集
          之高雄師範大學理學院大樓，其安裝該大樓三樓分離式冷氣機工程時，本
          應格外注意自三樓銜接五樓延伸至該樓層之總電源線時，導電線及接地線
          應正確銜接於三樓之開關盤，避免設置於五樓頂之空調室外機外殼形成帶
          電狀態，及於五樓頂設置空調室外機時，應注意依屋內線路安裝規則第二
          十九條規定施作良好接地系統，使其形成零電位狀態，避免對於五樓頂活
          動之人員造成觸電之危險，而依當時施工情況又無不能注意之情事，詎其
          竟疏未注意，將該校理學大樓五樓頂下接之黑色帶電線，誤認係未帶電之
          綠色接地線，而接於三樓數研所教室內之分離式冷氣機開關盤金屬底盤上
          ，再由該處將帶電之黑色線上接至該校理學大樓頂樓之分離式冷氣機室外
          機外殼，因而使空調室外機形成帶電狀態；且該冷氣室外機亦未確實施作
          良好接地，僅以該機原有配置之接地管線簡便釘於五樓頂之地板上，致使
          該校理學大樓頂樓之分離式冷氣機室外機外殼之電壓高達二百十一伏特左
          右，而肇致本件意外事故之發生，其應負過失責任，洵堪認定。
      此外，被害人張玉衡因本件事故致臉部、膝蓋等處灼傷、擦傷，並因觸電心跳
      停止，經送醫急救仍不治死亡之事實，亦經檢察官督同法醫師相驗明確，有勘
      驗筆錄、驗斷書及相驗屍體證明書附卷可按；而被害人張懿中亦因而受有電擊
      傷併頭皮即右手掌部分全層皮膚及軟組織缺損、心律不整等傷害一節，亦有驗
      傷診斷書在卷可考。被告上開過失行為與被害人之死亡、受傷間有相當因果關
      係，已如前述。綜上，事證明確，被告犯行，堪予認定。
二、核被告所為係犯刑法第二百七十六條第二項之業務過失致死罪，及同法第二百八
    十四條第二項前段之業務過失傷害罪，被告以一過失行為同時造成被害人張玉衡
    死亡與張懿中受傷，觸犯構成要件不同之罪名，為想像競合犯，應從一重之業務
    過失致死罪處斷。爰審酌本案事故之發生，被告固有上開過失，惟係些許巧合因
    素所造成，其犯罪情節尚非重大，及被告犯後態度雖尚稱良好，然迄不承認過失
    ，未與被害人家屬達成和解等一切情狀，量處如主文所示之刑，以資懲儆。
據上論斷，應依刑事訴訟法第二百九十九條第一項前段、刑法第二百七十六條第二項
、第二百八十四條第二項、第五十五條、罰金罰鍰提高標準條例第一條，判決如主文
。
本案經檢察官王俊力到庭執行職務。
中    華    民    國    八十九  年       十二    月        二十九    日
                                  臺灣高雄地方法院刑事第六庭
                                      法  官    趙家光
右正本證明與原本無異。
如不服本判決，應於判決送達後十日內，向本院提出上訴狀。
                                      書記官    董明惠
中    華    民    國    八十九    年       十二    月        二十九    日
中華民國刑法第二百七十六條第二項
從事業務之人，因業務上之過失犯前項之罪者，處五年以下有期徒刑或拘
役，得併科三千元以下罰金。
中華民國刑法第二百八十四條第二項
從事業務之人，因業務上之過失傷害人者，處一年以下有期徒刑、拘役或
一千元以下罰金，致重傷者，處三年以下有期徒刑、拘役或二千元以下罰
金。


司法院資訊處製作；財團法人民間司法改革基金會備份。
